【裁判字號】    98,訴,1217
【裁判日期】    990623
【裁判案由】    返還房屋等
【裁判全文】
臺灣士林地方法院民事判決              98年度訴字第1217號
原      告  丁○○
            丙○○
上二人共同
訴訟代理人  謝宜庭律師
被      告  甲○○
            乙○○
上列當事人間請求返還房屋等事件，本院於民國99年6 月8 日言
詞辯論終結，判決如下：
    主      文
被告應將坐落臺北市○○區○○街二十四巷六弄一號四樓房屋遷
讓返還予原告丙○○。
被告甲○○、乙○○應各給付原告丙○○新台幣柒萬伍仟佰伍
拾捌元，及均自民國九十九年二月十一日起至清償日止，按週年
利率百分之五計算之利息。
原告其餘之訴駁回。
訴訟費用由被告甲○○、乙○○負擔十分之九，餘由原告丁○○
負擔。
本判決命被告甲○○、乙○○給付原告丙○○部分，於原告丙○○以新台幣壹佰陸拾伍萬元為被告甲○○、乙○○供擔保後，得
假執行。但被告甲○○、乙○○分別以新台幣肆佰玖拾伍萬元為
原告丙○○預供擔保或提存，得免為假執行。
原告其餘假執行之聲請駁回。
    事實及理由
一、原告起訴時，聲明第一項僅略載：「被告等應返還不動產」
    等語，嗣於訴訟進行中，更正而載明為：「被告應將臺北市
    ○○區○○段4 小段408 地號土地上門牌號碼臺北市○○區
    ○○街24巷6 弄1 號4 樓即臺北市○○區○○段4 小段4082
    3 建號之建物返還原告丙○○」等語（本院卷一第89頁），
    核原告所為，僅係特定請求之標的，並非訴之變更或追加，
    無應予准駁之問題，被告具狀表示不同意原告變更訴之聲明
    （本院卷一第202 頁），尚有誤會。又按訴狀送達後，原告
    不得將原訴變更或追加他訴，但擴張或減縮應受判決事項之
    聲明者，不在此限，民事訴訟法第255 條第1 項第3 款定有
    明文。本件原告起訴時聲明第二、三、四、五項分別為：「
    被告應連帶給付原告丁○○72萬元，及自起訴狀繕本送達翌
    日起至清償日止，按年息5 ％計算之利息；被告應連帶給付
    原告丁○○3 萬元，及自起訴狀繕本送達翌日起至清償日止
    ，按年息5 ％計算之利息；被告應連帶給付原告丙○○1 萬
    5,000 元；被告應連帶給付原告丙○○自起訴狀繕本送達翌
    日起至清償日止每月1 萬5,000 元」。嗣將聲明第二項、第
    三項改為：「被告應連帶給付原告丁○○99萬元，及自本書
    狀繕本送達之翌日起至清償日止，按年息5 ％計算之利息；
    被告應連帶給付原告丙○○16萬元，及自本書狀繕本送達翌
    日起至清償日止，按年息5 ％計算之利息」（本院卷二第28
    頁）。核其所為，要屬擴張應受判決事項之聲明，依上揭規
    定，應予准許。
二、原告丁○○起訴主張：原告丁○○於民國94年間買受門牌號
    碼臺北市○○區○○街24巷6 弄1 號4 樓房屋（下稱系爭房
    屋）及坐落基地臺北市○○區○○段4 小段408 地號土地所
    有權應有部分380/10000 （以下合稱系爭房地），被告自94
    年3 月起至98年6 月止，已無權而居住使用系爭房屋共51個
    月，按每月2 萬元計算，應給付原告丁○○102 萬元。另加
    計原告丁○○返還被告甲○○之系爭房屋頭期款37萬元、原
    告丁○○給付之系爭房屋裝潢款25萬元，扣除原告丁○○向
    被告甲○○借票65萬元，總計99萬元，被告受有此項利益為
    無法律上之原因。為此，依民法179 條規定請求被告連帶返
    還云云，並聲明：(一)被告應連帶給付原告丁○○99萬元，及
    自民事補充理由五狀繕本送達之翌日起至清償日止，按年息
    5 ％計算之利息。(二)願供擔保，請准予宣告假執行。
三、原告丙○○起訴主張：原告丙○○前於98年4 月間，向原告
    丁○○買受之系爭房地，被告無權占有使用系爭房屋，原告
    丙○○依民法第767 條前段規定，請求被告返還系爭房屋。
    又被告無權占有居住使用系爭房屋，自98年7 月至99年2 月
    共8 個月，按每月2 萬元計算，合計16萬元，被告受有此項
    利益為無法律上之原因。為此，依民法第179 條規定請求被
    告連帶返還等語，並聲明：(一)被告應將系爭房屋遷讓返還原
    告丙○○。(二)被告應連帶給付原告丙○○16萬元，及自民事
    補充理由五狀繕本送達之翌日起至清償日止，按年息5 ％計
    算之利息。(三)願供擔保，請准予宣告假執行。
四、被告則以：系爭房地係被告甲○○委託力霸房屋加盟店茂森
    不動產仲介經紀有限公司（下稱茂森公司）張漢仁居間仲介
    ，向訴外人胡宜謙買受，因被告甲○○年事已高，辦理房屋
    貸款不易，且被告甲○○之子即被告乙○○已在桃園地區購
    屋，不符合首次購屋優惠貸款資格，故借用當時為被告乙○○女友之原告丁○○名義買受及辦理所有權移轉登記，故被
    告甲○○為實際上出資購買系爭房地之所有權人，並親自雇
    工裝潢，被告自買受之初即居住使用系爭房屋迄今，並非無
    權占有。而原告丙○○未曾至現場看屋，即向原告丁○○買
    受系爭房地，且原告丁○○於原告丙○○付清尾款前即先行
    辦理移轉登記，原告丙○○稱以495 萬元買受系爭房地，卻
    對於原告丁○○未依約於98年6 月10日前交屋，未行使解除
    契約或請求損害賠償等情，均不符一般交易常情。況原告丁○○實際上並未收受原告丙○○給付之頭期款30萬元，及第
    二次完稅代墊款41萬元，足見原告丁○○為規避被告請求返
    還系爭房屋，而與原告丙○○以通謀虛偽意思表示簽訂買賣
    契約及辦理所有權移轉登記，依民法第87條第1 項規定，應
    屬無效，被告甲○○已訴請確認原告丙○○與丁○○間買賣
    關係不存在，刻由臺灣臺北地方法院以該法院98年度訴字第
    1394號（下稱另案訴訟）審理中等語，資為抗辯，並聲明：
    (一)原告之訴及假執行之聲請均駁回。(二)如受不利判決，請准
    供擔保免為假執行。
五、如下事實為兩造所不爭執：
  (一)被告甲○○於94年1 月14日與第三人茂森公司職員張漢仁簽
    訂不動產買賣斡旋承諾契約書，委託其居間仲介，向系爭房
    地所有權人胡宜謙提出以465 萬元向其買受系爭房地之要約
    。
  (二)原告丁○○於94年1 月20日與系爭房屋所有權人胡宜謙簽訂
    系爭房地之買賣契約，胡宜謙於94年2 月1 日將系爭房地所
    有權移轉登記予原告丁○○。
  (三)系爭房地自胡宜謙買受之價金為465 萬元，其中頭期款65萬
    元，係由被告甲○○簽發支票2 紙，並經原告丁○○背書後
    支付，嗣以原告丁○○名義，以系爭房地向中國信託商業銀
    行股份有限公司（下稱中國信託銀行）設定最高限額558 萬
    元抵押權，而貸款取得465 萬元，用於代償胡宜謙原抵押貸
    款395 萬元後，剩餘70萬元。
  (四)買受系爭房地之銀行貸款清償，係由原告丁○○以其設於中
    國信託銀行板新分行帳號000000000000帳戶，按月分期扣款
    償還本金及利息。
  (五)系爭房地之仲介服務費9 萬3,000 元，係由原告丁○○交付
    ，發票上記載之買受人為原告丁○○，系爭房屋過戶代辦之
    代書費1 萬2,000 元，亦係原告丁○○支付。
  (六)系爭房屋之裝潢費用31萬5,200 元，係由被告甲○○所簽發
    之支票兌現給付。
  (七)被告甲○○對原告訴請確認原告間就系爭房地之買賣關係不
    存在，及請求原告回復登記後移轉登記所有權事件，現以臺
    灣臺北地方法院98年度訴字第1394號確認買賣關係不存在事
    件繫屬中。
六、本院之判斷：
  (一)關於原告丁○○對被告請求部分：
  1.按稱「借名登記」者，謂當事人約定一方將自己之財產以他
    方名義登記，而仍由自己管理、使用、處分，他方允就該財
    產為出名登記之契約，其成立側重於借名者與出名者間之信
    任關係，在性質上應與委任契約同視，倘其內容不違反強制
    、禁止規定或公序良俗者，固應賦予無名契約之法律上效力
    ，並類推適用民法委任之相關規定。而「稱委任者，謂當事
    人約定，一方委託他方處理事務，他方允為處理之契約。」
    ，民法第528 條定有明文，可知借名登記之委任契約關係，
    本不以書面要式為必要，且依同法第153 條第1 項規定，當
    事人互相表示意思一致者，無論其為明示或默示，契約即為
    成立。倘表意人之舉動或其他情事，依社會通念，足以間接
    推知其效果意思者，即可認為默示之意思表示。第按「受任
    人因處理委任事務，支出之必要費用，委任人應償還之，並
    付自支出時起之利息。受任人因處理委任事務，負擔必要債
    務者，得請求委任人代其清償，未至清償期者，得請求委任
    人提出相當擔保。」，民法第546 條第1 項、第2 項亦有明
    文，是受任人因受委任而支出必要費用或負擔債務，依法本
    得請求委任人償還或提供擔保，不能因其先行墊支或以自己
    名義對外負擔債務，即推論無委任契約關係存在，或溯及使
    原有之契約關係消滅，委任人縱因受任人履行委任契約義務
    而支出費用負擔債務而得有利益，亦係出於委任契約關係而
    有法律上之原因，自不構成不當得利。
  2.被告抗辯系爭房屋係被告甲○○為辦理優惠貸款，而借用原
    告丁○○名義購買一節，雖為原告丁○○所否認。惟觀之被
    告甲○○於94年1 月14日委託茂森公司張漢仁居間仲介，所
    簽訂之不動產買賣斡旋承諾契約書上，已明確記載購屋人、
    買方均為被告甲○○（本院卷一第65至67頁），且居間仲介
    系爭房地買賣之張漢仁，於另案臺灣臺北地方法院98年度訴
    字第1394號確認所有權事件言詞辯論期日，亦到庭證述稱：
    是被告甲○○要買房子，一開始從看房子到斡旋都是被告甲○○1 個人來，簽約當天才看到被告甲○○帶他兒子跟原告
    丁○○來，我有問為何要用原告丁○○的名字買，被告甲○○回答是因為要聲請優惠貸款等語（本院卷一第68頁反面）
    。而原告丁○○亦曾在其寄發予被告乙○○之電子郵件上表
    示：「其實我說人家用我的名字買房子也是相信我」（本院
    卷第69頁）等情，及原告丁○○之訴訟代理人，於本院99年
    2 月2 日言詞辯論期日亦陳明：之前是有提過要借用原告丁○○的名字等語（本院卷二第7 頁），原告丁○○亦自陳：
    一開使用我的名字買，他們說會付後面所有貸款；一開始買
    時，說他不能辦貸款，要用我的名義貸款，貸款他們付等語
    （本院卷二第126 頁以下），已足堪認被告抗辯系爭房地係
    被告甲○○借用原告丁○○名義買受及辦理所有權移轉登記
    之事實，應為真實，被告甲○○有權管領使用系爭房屋，被
    告乙○○經被告甲○○同意，與甲○○共同居住使用該房屋
    ，為有法律上之權源，對原告丁○○均不構成不當得利，且
    不當得利返還義務，法無連帶給付之規定，非屬連帶債務，
    原告丁○○主張依民法第179 條規定，請求被告連帶返還渠
    等使用居住系爭房屋之利益102 萬元，要非可採。
  3.原告丁○○雖主張：其自一開始購屋、移轉登記、裝潢，到
    後續繳納房屋貸款、稅金，支出多筆款項，倘為借名登記，
    應該不用出錢，且要有實際內容的約定，後來雙方意思表示
    不合致，我們認為借名契約沒有成立云云。然：
  (1)原告丁○○與被告甲○○間之借名登記契約，於被告甲○○
    向原告丁○○表示預借用其名義購屋後，實際由被告甲○○
    出面洽詢仲介、出價、斡旋，再由原告丁○○出面以其名義
    購屋，應認縱未經以言詞表示意思合致，亦已經以實際行為
    為默示意思表示合致，借名登記契約業已成立生效，雙方因
    此互負契約義務，原告丁○○有因此支付必要費用、負擔貸
    款債務等項，悉可依據民法第546 條第1 項、第2 項規定向
    被告甲○○請求償還，縱嗣後有任一方未履行契約義務，亦
    僅屬債務履行與否之問題，非可溯及推認契約從未成立生效
    ，原告丁○○主張如係受借名，可無庸出資，且借名契約內
    容未實際約定，故契約不成立云云，要非有據。
  (2)系爭房屋以原告丁○○名義購置之目的，依據原告丁○○自
    陳：當時我與被告乙○○是男女朋友，他女兒要念北投的學
    區，所以在那裡買，房子買來是被告及被告乙○○的女兒要
    住等語（本院卷第124 頁背面以下），顯示系爭房屋確係因
    被告一家居住、就學需要而購置，雙方亦已約定貸款貸款由
    被告甲○○負責清償，且原告丁○○另復陳稱：我錢不夠，
    甲○○的錢也不夠，我認為房子是借給他們等語（本院卷二
    第126 頁），則原告丁○○既無資金，又無購屋需求，豈有
    籌資、貸款購屋，以借貸供被告一家居住之理。再參照後述
    理由，除被告甲○○支付部分外，其餘原告丁○○支出款項
    ，均係以向系爭房地向銀行抵押貸款所得金錢支應，實難認
    原告丁○○係以自己取得系爭房地所有權之意思而購屋。
  (3)原告丁○○與甲○○因有借名登記之委任關係，其由受任人
    即被告丁○○墊支款項，乃出於委任契約關係，被告甲○○
    雖因此對原告丁○○負有依委任契約關係償還之義務，但非
    無法律上之原因，自不構成不當得利，且與被告乙○○無涉
    ，原告丁○○主張依據不當得利之法律關係訴請被告連帶給
    付99萬元，於法洵有未合。
  (4)系爭房地自前手胡宜謙處買受之價格為465 萬元，頭期款65
    萬元，係先由被告甲○○簽發支票2 紙，並由原告丁○○背
    書後支付（本院卷第147 頁），再由原告丁○○名義以系爭
    房地向中國信託銀行設定最高限額558 萬元抵押權（本院卷
    一第107 頁），貸款取得465 萬元，用於清償前手貸款債務
    395 萬元後，剩餘70萬元（本院卷一第58頁）等情，業如前
    述，則扣除原告丁○○支付之系爭房地之仲介服務費9 萬3,
    000 元、代書費1 萬2,000 元，再扣除原告丁○○於94年2
    月4 日、同月22日、同年3 月1 日、同日、同月16日分別匯
    款10萬元、10萬元、10萬元、5 萬元、3 萬5,000 元，合計
    38萬5,000 元予被告甲○○（本院卷一第202 至204 頁）後
    ，尚有餘額，足見原告丁○○除因借名委任契約，以自己名
    義負擔對中國信託銀行之借款債務外，實際上並未出資，其
    主張依民法第179 條規定，請求被告甲○○返還其支付之系
    爭房屋頭期款37萬元及裝潢款25萬元，已屬無據。至原告丁○○主張其曾於94年1 月20日至21日間提領現金15萬元交付
    予被告甲○○作為支付系爭房地之部分頭期款，業為被告甲○○所否認，原告丁○○就此未能舉證證明以實其說，其此
    部分之主張，即屬無據。
  4.買受系爭房地當時，原告丁○○與被告甲○○之子即被告乙○○為男女朋友關係，此有居家生活照片（本院卷一第66至
    72頁）可稽，二人彼此確有為他方支付之各種雜項費用之支
    出（本院卷二第171 頁以下），但其性質究屬共同生活之扶
    養或贈與，抑或為借貸關係，雖非無可議，但無論係上列何
    種法律關係，因此受益一方尚難認為係無法律上之原因，故
    無不當得利可言，原告丁○○主張應於本件訴訟中加入計算
    ，以判斷被告應返還不當得利之數額，仍屬無可採取。
  (二)關於丙○○對被告請求部分：
  1.按出名者違反借名登記契約之約定，將登記之財產為處分，
    對借名者而言，應屬無權處分，倘受讓人係善意之第三人，
    應受善意受讓或信賴登記之保護；倘受讓人係惡意時，應依
    民法第118 條無權處分之規定而定其效力。又當事人之意思
    表示，應以盡量尊重其自由，為有效之判斷為原則。至所謂
    通謀為虛偽意思表示，乃指表意人與相對人互相故意為非真
    意之表示而言，故相對人不僅須知表意人非真意，並須就表
    意人非真意之表示相與為非真意之合意，始為相當，若僅一
    方無欲為其意思表示所拘束之意，而表示與真意不符之意思
    者，尚不能指為通謀而為虛偽意思表示。第三人主張表意人
    與相對人通謀而為虛偽意思表示者，就其主張事實存在應經
    嚴格之證明，且由該第三人應負舉證責任，其舉證責任未盡
    ，即應受敗訴之判決，尚不能任以懷疑推論，認定行為人所
    為意思表示無效。
  2.本件原告主張原告丁○○於98年4 月8 日與原告丙○○簽訂
    不動產買賣契約書，約定買賣總價495 萬元，頭期款為30萬
    元，尾款為465 萬元，特約事項中約定交屋日為98年6 月10
    日前，並約定本標的物目前有第三人居住使用中，原告丁○○應於交屋前負責排除，若於交屋日仍無法排除，雙方同意
    「撤銷」本買賣契約，已收取之款項無息退還原告丙○○，
    因撤銷所產生之費用全部由原告丁○○負擔等情，業據原告
    提出不動產買賣契約書（本院卷一第73至81頁）為證。嗣原
    告丁○○並於98年4 月21日，將系爭房地所有權移轉登記予
    原告丙○○，亦此有建物及土地所有權狀（見本院士林簡易
    庭98年度士簡調字第427 號卷第11、12頁），在卷可稽，是
    原告丙○○確為系爭房地現在登記之所有權人。又原告丙○○以現金方式給付頭期款30萬元予原告丁○○，此亦經證人
    即為雙方辦理簽約及移轉登記之代書張月秀、居間仲介之冼
    毅勤於另案訴訟中到庭證述屬實（本院卷一第207 、209 頁
    ），且系爭房屋之銀行貸款，現已改由原告丙○○承受，並
    由原告丙○○按月清償本金及利息中（本院卷一第60至62、
    139 至141 頁），顯示原告丙○○確有支付對價購買系爭房
    地，難謂有何通謀虛偽為買賣意思表示之情事。
  3.被告雖抗辯：原告丙○○未至現場看屋即買受，又依約未給
    付價金，於原告丁○○逾期交屋後，仍未解約或請求損害賠
    償，不符一般交易常情云云。然：
  (1)系爭房屋為被告占有使用中，原告丙○○因此無法進入看屋
    ，應由原告丁○○於交屋前負責排除，此業經原告丙○○與
    丁○○於不動產買賣契約書之特約事項中明白約定之，原告
    丙○○未至現場看屋即買受，難認不符一般交易常情，而果
    如被告抗辯原告間為通謀虛偽意思表示，則原告間無交屋之
    必要，即無特別約定原告丁○○若於交屋日仍無法排除被告
    之占有，則得「撤銷」買賣契約之必要，益顯被告此一抗辯
    為不可採取。
  (2)原告於另案訴訟中，就關於第二期款給付之金額若干，雖有
    原告丙○○表示係41萬元，原告丁○○表示係20萬元之出入
    。但買賣是否出於通謀虛偽意思表示，與嗣後買賣價金是否
    確實支付，並無必然之關係，價金未確實支付，不表示前所
    為買賣意思表示即屬虛偽或未合法有效成立契約關係，且原
    告丙○○有以現金方式給付頭期款30萬元予原告丁○○，系
    爭房屋之銀行貸款已改由原告丙○○承受並由其按月清償本
    息，足見大部分價金確有給付之事實，其餘付款細節，陳述
    縱略有出入，仍難認其買賣意思表示係出於通謀虛偽意思表
    示。
  (3)契約之債權人對於債務人有債務不履行之情事時，是否行使
    約定之撤銷、法定解除權利或請求損害賠償，均應任憑其意
    思自由之決定，不能因此推認契約為通謀虛偽而無效，否則
    債權人不行使權利時，債務人或第三人豈非均可主張雙方無
    契約關係存在而不受拘束或無契約義務，故原告丙○○如何
    行使權利，與買賣契約訂立時是否出於通謀虛偽意思表示，
    並無必然之關係。
  (4)債務人為履行債務所為資金調度，除自有資金水位高低外，
    尚有經濟性或便利性之其他考量，個案間多有差異，原告丙○○在另案訴訟中所陳價金給付與籌集資金情節，非可據為
    判斷與原告丁○○是否通謀虛偽意思表示之唯一、絕對依據
    ，除有明顯虛偽造假事實者外，亦難以所謂交易常情，論斷
    意思表示之效力。而原告丙○○之銀行帳戶於98年4 月8 日
    提領30萬元後，雖另於同年月17日再行存入26萬元，原告丁○○帳戶內亦無資金存入之紀錄，但原告本無交代其資金來
    源與流向之義務，且近年房地產價格大幅攀升，此為公知之
    事實，原告丙○○果認購得系爭房地有利可圖，而願負原告
    丁○○長期無法履約之不利益，亦無可議之處，且原告丙○○業已申辦抵押貸款負擔債務，並逐期清償中，顯有支付買
    賣價金之事實，自不能置此不論，而認定原告間買賣契約無
    支付對價之事實。況原告丁○○無法依契約原約定履約交屋
    ，雙方嗣後必定有所磋商、折讓，甚至退款、減價，原告丁○○因係受借名而登記為所有權者，本無資金支出之事實，
    除為抵押借款名義債務人外，縱系爭房屋遭拍賣，亦無損失
    可言，而類此有占用糾紛存在之房屋，市場銷售難度較高，
    且長期無法利用房屋，而被告復未按期給付清償貸款之金額
    ，致原告丁○○負擔沈重，其願在原告丙○○付清全部款項
    或代償抵押借款前，逕行移轉所有權，以求擺脫負擔或糾紛
    ，亦難認非符於情理。再據原告丙○○到庭應詢，亦陳明：
    貸款我繳，到交屋時再跟丁○○結帳，我代墊代書等費用約
    40餘萬元，律師費用亦是我出的，買屋是因為原住處已通過
    都市更新計畫即將拆除等語（本院卷第127 頁以下）等語，
    即原告丙○○除負擔抵押貸款外，尚墊付各項支出，並與原
    告丁○○約定價金給付之最終數額，猶待至交屋時結算、給
    付，洵不能以其資金流向或陳述略有出入，憑認原告間買賣
    有何虛偽造假之事實。是被告所舉證據尚不足以認定其主張
    原告間買賣及所有權移轉為通謀虛偽意思表示為有據。此外
    ，未據被告進一步舉證證明所主張之事實，依據上揭說明，
    不能認為原告間買賣及所有權移轉係通謀虛偽意思表示，自
    屬合法有效。
  4.第按「所有人對於無權占有或侵奪其所有物者，得請求返還
    之。」，民法第767 條前段定有明文。系爭房地雖原係被告
    甲○○借用原告丁○○之名義買受，並登記為原告丁○○所
    有，原告丁○○為無權處分，其所為處分行為復不為被告甲○○所承認，但客觀上無證據顯示原告丙○○於買受前，業
    已知悉原告丁○○為無權處分，則其信賴土地及建物登記，
    善意受讓取得系爭房地所有權，應受保護，被告甲○○對於
    系爭房地已喪失其所有權，被告繼續占有使用系爭房屋，對
    原告丙○○為無法律上之正當權源，屬無權占有原告丙○○
    所有之物，原告丙○○主張依民法第767 條前段規定，請求
    被告遷讓返還所占用之系爭房屋，應屬有據。
  5.按無法律上之原因而受利益，致他人受損害者，應返還其利
    益，民法第179 條定有明文。依不當得利之法則請求返還不
    當得利，以無法律上之原因而受有利益，致他人受有損害為
    要件，故其得請求返還之範圍，應以對方所受之利益為度，
    非以請求人所受損害若干為準，無權占有他人土地，可能獲
    得相當於租金之利益為社會通常之觀念（最高法院61年台上
    字第1695判例意旨參照）。又按城市地方房屋之租金，以不
    超過土地及其建築物申報總價年息10％為限，土地法第97條
    第1 項定有明文。此項規定，依同法第105 條，於租用基地
    建築房屋均準用之。所謂土地之總價額，依土地法施行法第
    25條規定，依法定地價；而法定地價，依土地法第148 條規
    定，係為土地所有人依土地法所申報之地價；而舉辦規定地
    價或重新規定地價時，土地所有權人未於公告期間申報地價
    者，以公告地價80％為其申報地價，此為平均地權條例第16
    條前段所明定。所謂以申報總價年息10％為限，乃指租金之
    最高限額而言，並非必須照申報價額年息10％計算，尚須斟
    酌基地及建築物之位置，工商業繁榮之程度，以為決定。系
    爭房屋97年度之課稅現值為12萬3,100 元，此有房屋稅繳款
    書（本院卷二第30頁）可憑，其坐落土地即臺北市○○區○○段4 小段408 地號土地，面積725 平方公尺所有權應有部
    分380/10000 ，98年1 月申報地價為每平方公尺10萬9,000
    元，此有土地謄本（本院士林簡易庭98年度士簡調字第427
    號卷第13頁），附卷可佐。又系爭房地鄰近北投捷運站，交
    通便利，生活機能良好，此有電子地圖（本院卷二第106 頁
    ）及現場照片（本院卷二第107 頁）可參。參酌系爭房地之
    坐落位置、工商業繁榮程度、被告用以居住使用之經濟價值
    及所受利益等一切情狀，租金以申報地價年息7 ％為適當。
    依上述標準計算，原告丙○○得請求被告返還自98年7 月起
    至99年2 月止，共8 個月期間，相當於租金之不當得利為15
    萬714.666 元｛計算式：（123,100 元＋109,000 元×725
    平方公尺×380/10000 ）×7 ％×8/12＝150,714.666 元｝
    。又系爭房屋為被告2 人共同居住使用，無證據證明利用程
    度與所受利益有明顯差異，則因此所受利益，應由二人平均
    計算負擔為允當，即各為上開金額之1/2 即7 萬5,358 元（
    不滿1 元以1 元計算），原告丙○○所為此部分之請求，應
    認於其請求被告各給付7 萬5,358 元範圍內，為於法有據，
    逾此請求與請求被告連帶給付部分，則為於法未合，不能准
    許。
  6.原告丙○○得請求被告各給付之上開金錢債權部分，係屬未
    定期限之債，被告於原告丙○○起訴請求後，迄今未付，負
    遲延責任，依據民法第229 條第2 項、第233 條第1 項及第
    203 條規定，原告丙○○併請求自其民事補充理由五狀繕本
    送達翌日即99年2 月11日（送達證書見本院卷二第27頁）起
    至清償日止，按年息5 ％計算之利息，亦屬有據。至其餘不
    應准許其請求部分，原告丙○○所為利息之請求，則同屬乏
    憑。
七、從而，原告丙○○主張依據民法第767 條前段及第179 條規
    定，請求被告應將系爭房屋遷讓返還及返還不當得利，應認
    關於請求被告遷讓返還系爭房屋，與請求被告各給付7 萬5,
    358 元，及自99年2 月11日起至清償日止，按年息5 ％計算
    之利息範圍內，為有理由，應予准許，逾上開部分之請求，
    則無理由，應予駁回。另原告丁○○主張依據民法179 條規
    定，請求被告連帶給付99萬元，及自民事補充理由五狀繕本
    送達之翌日起至清償日止，按年息5 ％計算之利息部分，則
    為無理由，亦應予駁回。
八、原告丙○○及被告就上開原告丙○○所為請求應予准許部分
    ，各陳明願供擔保，請准宣告假執行及免為假執行，經核於
    法均無不合，爰各酌定相當之擔保金額准許之。而原告其餘
    請求不應准許部分，原告所為假執行之聲請即失所附麗，應
    併與駁回。至兩造其餘之攻擊、防禦方法，經本院悉予審酌
    後，認均不影響於本件之判斷，於茲不贅。
九、據上論結，本件原告之訴為一部有理由，一部無理由，依民
    事訴訟法第79條、第85條1 項前段、第390 條第2 項、第39
    2 條第2 項，判決如主文。
中    華    民    國    99    年    6     月    23    日
                  民事第二庭  法  官  蕭錫証
以上正本證明與原本無異。
如對本判決上訴，應於判決送達後20日內向本院提出上訴狀。
中    華    民    國    99    年    6     月    24    日
                              書記官  何婉菁

司法院資訊處製作；財團法人民間司法改革基金會備份。
